【裁判字號】    91,訴,1976
【裁判日期】    920907
【裁判案由】    清償債務
【裁判全文】
臺灣桃園地方法院民事判決  九十一年度訴字第一九七六號
    原      告  甲  ○
    訴訟代理人  許清泉
                陳適庸律師
    複  代理人  許博森律師
                乙○○  住桃園.
                        送達代.
    被      告  丁○○  住桃園.
                戊○○  住桃園.
右當事人間請求清償債務事件，經本院於中華民國九十二年八月二十二日辯論終結，
判決如左：
    主      文
原告之訴及假執行之聲請均駁回。
訴訟費用由原告負擔。
    事      實
甲、原告方面：
一、聲明：
  (一)被告應連帶給付原告新台幣（下同）一百萬元，及自支付命令送達翌日起至清償
    日止，按年息百分之五計算之利息。
  (二)原告願供擔保，請准宣告假執行。
二、陳述：
  (一)原告與被告丁○○、戊○○及訴外人羅傳進、羅清芳、羅清忠、羅甘共有坐落桃
    園縣桃園市○○段埔子小段三二八、三二八之一、三二八之二、三二八之三、三
    二九、三三○等六筆土地及同小段二一九號建物所有權全部（下稱系爭房地），
    並於民國（下同）八十六年四月九日共同出售系爭房地與訴外人呂秋田，約定買
    賣價金為五千七百五十萬元，由被告二人依各共有人應有部分分配買賣價款，惟
    被告於同年六月七日分配餘款二千六百萬元時，竟無故扣留原告本應分得之尾款
    一百萬元，僅給付原告一百七十六萬八千五百七十一元，嗣經原告催討，未獲置
    理，爰依民法第五百四十一條第一項之法律關係，提起本件訴訟。
  (二)被告辯稱扣留分配價款一百萬元，係為修建先祖羅火石之墳墓，然羅火石之墳墓
    於三十年前即已砌建，應無再行修建之必要，且原告係出嫁女兒，依習俗自不可
    能與被告共同建造家族墳，因之，原告要無同意被告扣留一百萬元修建羅火石墳
    墓之理由。
三、證據：提出不動產買賣契約書、尾款分配清單、台北市第一信用合作社活期儲蓄
    存款存摺（以上均為影本）為證。
乙、被告丁○○方面：
一、聲明：原告之訴駁回。
二、陳述：系爭房地買賣事宜係委由被告戊○○處理，伊與原告間並無委任關係存在
    ，又系爭房地出售前，伊提議各房自所分得之價款中出資一百萬元興建羅氏家族
    墓，除二房代表人羅瑞堂不同意外，其他各房代表人包括原告，均同意各拿出一
    百萬元以為興建羅氏家族墓之用，伊並無扣留原告可得分配尾款一百萬元之情。
三、證據：提出土地尾款分配表、收支明細表各一件及照片二幀為證。
丙、被告戊○○方面：
一、聲明：原告之訴駁回。
二、陳述：系爭房地係經各共有人同意出賣，並委由伊處理買賣相關事宜，伊於八十
    六年四月九日將系爭房地出賣與訴外人呂秋田，在出賣系爭房地前，被告丁○○
    曾提議有權利分錢之丁○○、戊○○、羅甘、羅秉坤、羅清忠、羅瑞堂及原告等
    七人，每人出資一百萬元修建墓地，經原告同意後，始自尾款扣下一百萬元，交
    付被告丁○○興建羅氏家族墓。
三、證據：提出聲請訊問證人羅添發。
    理      由
一、按訴狀送達後，原告不得將原訴變更或追加他訴，但被告同意或請求之基礎事實
    同一者，不在此限，此觀之民事訴訟法第二百五十五條第一項第一款、第二款之
    規定甚明。查原告於聲請支付命令時，僅列丁○○為被告，繼於本院審理中始追
    加戊○○為被告，經被告當庭表明同意原告所為訴之追加；再原告起訴時本依終
    止契約回復原狀之法律關係，請求被告返還一百萬元及自支付命令送達之翌日起
    至清償日止，按年息百分之五計算之利息，嗣變更以民法第五百四十一條第一項
    為訴訟標的，此二訴訟標的請求之基礎事實均為被告戊○○、丁○○扣留尾款一
    百萬元之行為，核其請求之基礎事實係屬同一，參諸首揭規定，原告此部分訴之
    追加及變更，均屬合法，應予准許，合先敘明。
二、原告主張其與被告丁○○、戊○○及訴外人羅傳進、羅清芳、羅清忠、羅甘於八
    十六年四月九日共同出售系爭房地與訴外人呂秋田，約定價金五千七百五十萬元
    ，並由被告戊○○依各共有人應有部分分配買賣價金，被告戊○○於同年六月七
    日分配餘款二千六百萬元時，僅給付原告一百七十六萬八千五百七十一元等事實
    ，業經原告提出不動產買賣契約書、尾款分配清單、台北市第一信用合作社活期
    儲蓄存款存摺等件為證，並為被告二人所不爭，原告此部分之主張，堪信為真實
    。
三、按稱委任者，謂當事人約定，一方委託他方處理事務，他方允為處理之契約；又
    按受任人因處理委任事務，所收取之金錢、物品及孳息，應交付於委任人，民法
    第五百二十八條、第五百四十一條第一項分別定有明文。本件原告主張兩造間存
    有委任契約，並依民法第五百四十一條第一項之規定起訴請求被告連帶給付一百
    萬元，惟為被告二人所否認，故本件首應審酌者厥為兩造間是否成立委任契約。
    經查，被告丁○○、戊○○於本院審理時均辯稱：當初原告係委託被告戊○○一
    人處理系爭房地之買賣事宜，並由被告戊○○負責分配價金與全體共有人等語，
    徵諸系爭不動產買賣契約書賣主欄之記載，亦載明賣主「甲○」，代理人「戊○
    ○」，足見原告係委任被告戊○○處理系爭房地之買賣事宜，而與被告丁○○無
    涉，此外，原告就與被告丁○○間確已意思表示一致成立委任契約乙事，復未舉
    證以實其說，則原告依民法第五百四十一條第一項之規定，主張被告丁○○應負
    受任人之責任，給付因處理委任事務收取之一百萬元云云，即屬無據。
四、又被告戊○○固不否認有自原告應受領之買賣價金中扣抵一百萬元之事實，惟辯
    稱：該一百萬元係經原告同意供興建羅式家族墓之用等語。經查：證人即被告丁
    ○○之子羅添發亦到庭證稱：在處分系爭房地前，大家就已經說好要扣一百萬元
    ，原告在簽收明細表時，亦未表示反對，分配款項時，伊有在場，交錢給原告時
    伊也有在場，當時有說到修建家族墓之事，原告也有同意等語（見本院九十二年
    五月二日言詞辯論筆錄），又被告丁○○提議各房出資一百萬元修建家族墓，經
    被告與所有共有人討論後，因訴外人羅瑞堂拒絕給付，故僅自其餘六房應分配之
    尾款各扣抵一百萬元乙節，此為兩造所不爭，訴外人羅瑞堂既得拒絕出資，足證
    所有共有人仍得自行決定是否出資興建家族墓，況原告於八十六年六月七日分配
    尾款時，曾親自簽具尾款分配明細表，該尾款明細表業已載明尾款扣除交付丁○
    ○之一百萬元等情，業經原告自認屬實，則原告於被告戊○○交付尾款一百七十
    六萬八千五百七十一元時，既未加爭執而逕行簽收，且未於尾款分配明細表註明
    不同意扣留尾款一百萬元，益徵原告係出於己願給付一百萬元，被告並未擅自扣
    留原告一百萬元，參以經本院多次命原告本人到場，並依民事訴訟法第三百六十
    七條之一記明不到場及拒絕陳述之效果，原告雖提出記載有「高血壓、糖尿病」
    等病症之診斷證明書，惟該診斷證明書之醫囑欄係記載「門診治療中」，原告既
    非住院診療，且非罹患行動不便之病症，其無正當理由不到場，視為拒絕陳述等
    情，被告戊○○辯稱該一百萬元係經原告同意作為修建之用，應堪採信。
五、綜上所述，原告既未與被告丁○○成立委任契約，且同意被告戊○○扣留一百萬
    元作為修建羅氏家族墓之用，則原告基於委任關係請求被告連帶給付一百萬元，
    及自支付命令送達之翌日起至清償日止，按年息百分之五計算之利息，即無理由
    ，應予駁回。原告之訴既經駁回，則原告假執行之聲請，即失所附麗，應併予駁
    回。
六、據上論結，本件原告之訴為無理由，應依民事訴訟法第七十八條，判決如主文。
中      華      民      國    九十二    年      九      月      七      日
                                        臺灣桃園地方法院民事第二庭
~B法      官  劉佩宜
右為正本係照原本作成
如對本判決上訴須於判決送達後廿日內向本院提出上訴狀
中      華      民      國    九十二    年      九      月      七      日
~B書  記  官  吳仁心


司法院資訊處製作；財團法人民間司法改革基金會備份。
